【裁判字號】    97,上訴,643
【裁判日期】    970508
【裁判案由】    廢棄物清理法
【裁判全文】
臺灣高等法院臺中分院刑事判決         97年度上訴字第643號
上  訴  人
即  被  告  乙○○
選任辯護人  法律扶助黃翎芳律師
上列上訴人因違反廢棄物清理法案件，不服臺灣彰化地方法院96
年度訴字第1276號中華民國96年8月29日第一審判決（起訴案號
：臺灣彰化地方法院檢察署96年度偵字第5855號），提起上訴，
本院判決如下：
    主  文
原判決撤銷。
乙○○無罪。
    理  由
一、公訴意旨略以：上訴人即被告乙○○（下稱被告）明知從事
    廢棄物清除、處理業務者，應向主管機關申請核發公民營廢
    棄物清除處理機構許可文件後，始得受託清除、處理廢棄物
    業務，然為獲取不法利益，未經取得前揭許可文件，而基於
    違法清除廢棄物之犯意，於民國96年6月22日下午4時30分許
    ，由被告以每車新臺幣2,500元之代價，向不知情之李怡青
    承攬清除其位於彰化縣鹿港鎮街○里○○路100號房屋整修
    工程所拆除之一般廢棄物（混雜木材、水泥塊、磚塊、石膏
    板、廢塑膠隔熱板等）。嗣於同日晚間7時許，被告駕駛車
    牌號碼PU－4347號自用小貨車在上址載運前揭廢棄物後，欲
    載往自己位於彰化縣福興鄉○○村○○街83號之住處，途經
    彰化縣福興鄉○○路○段579巷89號前，為警當場查獲。因認
    被告涉犯廢棄物清理法第46條第4款之未依同法第41條第1項
    規定領有廢棄物清除許可文件，從事廢棄物清除罪嫌等語（
    按：廢棄物清理法於95年5月30日修正公布，自95年7月1日
    施行，刪除該法第46條第2項常業犯之規定，其餘原第一項
    之內容並未修正，起訴書認被告涉犯廢棄物清理法第46條「
    第1項」第4款之罪嫌，顯係誤載，應由本院逕予更正）。
二、程序部分（關於本案證據能力之說明）：
    按被告以外之人（包括證人、鑑定人、告訴人、被害人及共
    同被告等）於審判外之陳述雖不符刑事訴訟法第159條之1至
    之4等四條之規定，而經當事人於審判程序同意作為證據，
    法院審酌該言詞陳述或書面陳述作成時之情況，認為適當者
    ，亦得為證據；當事人、代理人或辯護人於法院調查證據時
    ，知有刑事訴訟法第159條第1項不得為證據之情形，而未於
    言詞辯論終結前聲明異議者，視為有前項之同意，同法第15
    9條之5定有明文。立法意旨在於傳聞證據未經當事人之反對
    詰問予以核實，原則上先予排除。惟若當事人已放棄反對詰
    問權，於審判程序中表明同意該等傳聞證據可作為證據；或
    於言詞辯論終結前未聲明異議，基於尊重當事人對傳聞證據
    之處分權，及證據資料愈豐富，愈有助於真實發見之理念，
    且強化言詞辯論主義，使訴訟程序得以順暢進行，上開傳聞
    證據亦均具有證據能力。本件證人李怡青、粘寶郎固曾於警
    詢中為陳述，其性質雖屬傳聞證據，惟查無符合同法第159
    條之1至之4等前四條之情形，其等所為之上開警詢筆錄內容
    ，業經本院審理時予以提示並告以要旨，且各經檢察官、被
    告及辯護人表示意見。當事人已知上述筆錄乃傳聞證據，且
    均未於言詞辯論終結前對該等筆錄內容異議，依上開規定，
    是其等於警詢中之證言已擬制同意其有證據能力，本院審酌
    上開筆錄作成時，較無人情施壓或干擾，亦無不當取供之情
    形，認為以之作為本案之證據亦屬適當，是其等於警詢中之
    證言自具有證據能力。
三、按犯罪事實應依證據認定之，無證據不得認定犯罪事實；又
    不能證明被告犯罪者，應諭知無罪之判決，刑事訴訟法第15
    4條第2項及第301條第1項分別定有明文。而所謂認定犯罪事
    實之證據，係指足以認定被告確有犯罪行為之積極證據而言
    ，該項證據自須適合於被告犯罪事實之認定，始得採為斷罪
    資料，如未能發現相當證據，或證據不足以證明，自不能以
    推測或擬制之方法，以為裁判之基礎（參照最高法院29年上
    字第3105號、40年臺上字第86號及30年上字第816號判例）
    。又按廢棄物清理法第41條第1項前段「從事廢棄物清除、
    處理『業務』者，應向直轄市、縣（市）主管機關或中央主
    管機關委託之機關申請核發公民營廢棄物清理處理機構許可
    文件後，始得受託清除、處理廢棄物業務」之規定，係對於
    從事廢棄物清除、處理業務者所為廢棄物清除、處理業務之
    規範，如從事廢棄物貯存、清除、處理業務者未依上開規定
    申請核發許可文件而從事廢棄物之貯存、清理、處理，或已
    申領核發許可文件之業者，未依許可文件之內容從事貯存、
    清除、處理廢棄物者，始應受同法第46條第4款規定之處罰
    ，而前揭所謂「業務」，係指個人或團體基於其社會地位反
    覆繼續所執行之事務而言，包括主要業務及其附隨之準備工
    作與輔助事務在內，故如一般個人、家庭、機關、學校或公
    司團體雖有偶一棄置自家或他人產生之廢棄物等妨害環境衛
    生之行為，而非以從事清理、處理廢棄物為其「業務」者，
    尚難認係同法第41條第1項前段所稱之從事清理、處理廢棄
    物「業務」，除依同法第27條、第50條等相關規定科以行政
    罰外，並非同法第46條第4款處罰之範圍（參照最高法院94
    年度台上字第2545號、第2590號、第5811號判決）。
四、查公訴人據以認定被告所為涉有違反廢棄物清理法第46條第
    4款之犯行，無非係以被告坦承未向廢棄物貯存、清除、處
    理之地方主管機關申請核發廢棄物處理之許可證，而載運廢
    棄物等情不諱，核與證人李怡青於警詢中證述、證人即彰化
    縣環境保護局稽查人員甲○○於偵查中證述之情節相符，並
    有彰化縣環境保護局稽查隊環境稽查工作紀錄1份、查獲照
    片2張等為其論據。惟訊據被告堅決否認有公訴人指訴之違
    反廢棄物清理法犯行，辯稱：伊因為是朋友才幫忙載運廢棄
    物，伊以從事資源回收為業，伊只是要把廢棄物拿回家分類
    ，伊除了本件幫李怡青載送廢棄物外，沒有為他人運送處理
    廢棄物等語。被告之選任辯護人則為被告辯護稱：本案被告
    並非以從事廢棄物清除、處理為業務，並不適用廢棄物清理
    法第46條處罰之規定等語。
五、經查：
  (一)按廢棄物清理法所稱廢棄物，分下列二種：(一)一般廢棄物：
    由家戶或其他非事業所產生之垃圾、糞尿、動物屍體等，足
    以污染環境衛生之固體或液體廢棄物。(二)事業廢棄物：有
    害事業廢棄物：由事業所產生具有毒性、危險性，其濃度或
    數量足以影響人體健康或污染環境之廢棄物。一般事業廢
    棄物：由事業所產生有害事業廢棄物以外之廢棄物。廢棄物
    清理法第2條第1項定有明文。被告於96年6月22日晚間7時許
    ，駕駛車牌號碼PU—4347號自用小貨車裝載一般家庭拆卸下
    來之一般廢棄物（包括廢棄木材、水泥塊、磚塊、石膏板、
    塑膠隔熱板等）後，欲載往其位於彰化縣福興鄉○○街83號
    之住處，途經彰化縣福興鄉○○路○段579巷89號前時，為警
    當場查獲等情，業據被告坦白承認，被告所陳核與證人甲○
    ○於本院證述之情節相符（見本院卷第29頁）。則被告有上
    開行為應可確認，茲所應審酌者為被告所為是否涉犯廢棄物
    清理法第46條第4款之罪嫌。
  (二)次按，90年10月24日修正公布前之廢棄物清理法（下簡稱修
    正前廢棄物清理法）第22條第2項第4款係規定：「未依第20
    條規定領有廢棄物清除、處理許可證或核備文件，從事廢棄
    物貯存、清除、處理，或未依廢棄物清除、處理許可證或核
    備文件內容貯存、清除、處理廢棄物者，處一年以上五年以
    下有期徒刑，得併科一百萬元以下罰金」，同法第20條復規
    定：「公、民營廢棄物清除、處理機構經營廢棄物之貯存、
    清除或處理業務，應列明專業技術人員與貯存清除、處理之
    工具、方法、設備及場所，向地方主管機關申請核發許可證
    。但從事有害事業廢棄物之貯存、清除或處理者，地方主管
    機關應先報請中央主管機關核准，始得發給許可證」，是依
    前開二條文對照觀之，90年10月24日修正公布前廢棄物清理
    法第22條第2項第4款之犯罪構成要件，係以「公、民營廢棄
    物清除、處理機構未依規定領有廢棄物清除、處理許可證或
    核備文件，經營廢棄物之貯存、清除或處理業務，或雖領有
    許可證或核備文件，未依許可證或核備文件內容貯存、清除
    、處理廢棄物者」為處罰對象無疑。又公民營廢棄物清除處
    理機構管理輔導辦法第2條規定：「本辦法專用名詞定義如
    下：一、公、民營廢棄物清除、處理機構：指經營廢棄物清
    除、處理業務之下列兩種公、民營機構：（一）廢棄物清除
    機構（以下簡稱清除機構）。（二）廢棄物處理機構（以下
    簡稱處理機構）」，從而，所謂公、民營廢棄物清除、處理
    機構，當指專以清除、處理廢棄物為其主要營業項目之事業
    機構甚明。90年10月24日修正公布後之廢棄物清理法，則將
    修正前廢棄物清理法第20條移列第41條，90年10月24日修正
    公布前廢棄物清理法第22條第2項第4款則移置為第46條第1
    項第4款，所用文字雖有所修正，刑度亦被提高，惟未經許
    可，任意清除、處理、貯存廢棄物而應受處罰之行為主體，
    猶以從事廢棄物清除、處理業務者為限，此與90年10月24日
    修正公布前廢棄物清理法第22條第2項第4款規定處罰之對象
    並無相異。
  (三)被告所駕駛之車牌號碼PU-4347號自用小貨車係其向粘寶郎
    所購買，業據證人粘寶郎於警詢中證述屬實（見警卷第5頁
    背面），又證人李怡青於警詢中證稱：伊與被告是一般朋友
    關係，伊以2,500元聘請被告載運被查獲之廢棄物等語（見
    警卷第3頁背面、第4頁）。查本件被告所載運清除者，係
    李怡青整修房屋工程所拆除之一般廢棄物（混雜木材、水泥
    塊、磚塊、石膏板、廢塑膠隔熱板等），已據被告陳明，核
    與證人李怡青於警詢中證述之情節相符，並有查獲照片2張
    附卷為憑，顯見被告僅係一時因證人李怡青整修房屋工程所
    拆除之一般廢棄物欲丟棄，而將之載往自己處所準備處理利
    用，然本件並無任何積極證據足資證明被告係專以經營從事
    清除、處理廢棄物為業，或從事以反覆實施清除、處理廢棄
    物為目的之人，則被告既非從事廢棄物之貯存、清除、處理
    等業務之人，自非屬廢棄物清理法第41條第1項所稱之從事
    廢棄物清除、處理業務者，是被告縱使有任意載運清除系爭
    廢棄物之行為，有所不當，然僅屬被告是否應依廢棄物清理
    法第27條、第50條等相關規定科以行政罰而已，被告所為尚
    與廢棄物清理法第46條第4款之罪之構成要件有間，自難以
    該罪相繩。
  (四)綜上所述，被告雖有任意清除一般廢棄物之行為，然其並非
    屬廢棄物清理法第41條第1項所稱之從事廢棄物清除、處理
    業務者，所為核與廢棄物清理法第46條第4款規定有間，被
    告所辯並無違反廢棄物清理法第46條第4款之犯行，應堪採
    信，被告被訴違反廢棄物清理法第46條第4款之犯行尚屬不
    能證明，基於罪疑惟輕、無罪推定之原則，應為被告無罪之
    諭知，原審疏未詳查，遽予論罪科刑，容有未洽，被告上訴
    意旨否認犯罪據此指摘原判決不當，為有理由，應由本院將
    原判決予以撤銷，另為無罪之諭知。
據上論斷，應依刑事訴訟法第369條第1項前段、第364條、第301
條第1項，判決如主文。
本案經檢察官丙○○到庭執行職務。
中    華    民    國    97    年    5     月    8     日
            刑事第十一庭  審判長法  官  陳  朱  貴
                                法  官  郭  同  奇
                                法  官  胡  文  傑
上列正本證明與原本無異。
檢察官得上訴，被告不得上訴。
如不服本判決應於收受送達後十日內向本院提出上訴書狀，其未
敘述上訴之理由者並得於提起上訴後十日內向本院補提理由書（
均須按他造當事人之人數附繕本）。
                                書記官   蔡  嘉  萍
中    華    民    國    97    年    5    月     8     日


司法院資訊處製作；財團法人民間司法改革基金會備份。
